臺灣南投地方法院刑事判決
110年度訴字第21號
公  訴  人  臺灣南投地方檢察署檢察官
被      告  黃鴻勝




            許軒睿




上列被告等因脫逃等案件，經檢察官提起公訴（109 年度偵字第
5267號），被告等於準備程序中就被訴事實為有罪之陳述，經告
以簡式審判之旨，並聽取當事人意見後，本院合議庭裁定由受命
法官獨任進行簡式審判程序，判決如下：
    主    文
黃鴻勝共同犯強暴脫逃未遂罪，累犯，處有期徒刑伍月，如易科
罰金，以新臺幣壹仟元折算壹日。　
許軒睿共同犯強暴脫逃未遂罪，累犯，處有期徒刑陸月，如易科
罰金，以新臺幣壹仟元折算壹日。
    犯罪事實
一、緣黃鴻勝與許軒睿同為法務部○○○○○○○○○○○信舍
　　五房之受刑人，黃鴻勝因思念親人情緒不佳，於民國109 年
　　10月1 日上午11時許，向許軒睿提議以製造假衝突方式誘騙
　　管理員打開舍房房門，再持磨尖之塑膠筷子挾持管理員脫逃
　　，獲得許軒睿同意。黃鴻勝與許軒睿即基於脫逃、傷害之犯
　　意聯絡，於同日上午11時40分許，在信舍五房內佯裝鬥毆，
　　管理員林君儒、李喬竣、謝宗治便前往信舍五房外制止，並
　　依法要求許軒睿將雙手伸出門孔外上銬施用戒具，復將許軒
　　睿帶離舍房施以隔離保護；但當林君儒、李喬竣開啟舍房房
　　門帶出許軒睿後，許軒睿竟高舉上銬之雙手，轉身掐住李喬
　　竣脖子，欲挾持李喬竣，並與林君儒發生拉扯推擠，以致李
　　喬竣受有雙手、胸部、左肩挫傷及頸部紅腫挫傷之傷害，林
　　君儒受有右手擦傷之傷害。而黃鴻勝則趁機自信舍五房房門
　　後方衝出舍房欲往外奔逃，謝宗治為避免其脫逃，依法噴灑
　　辣椒水加以制止，但辣椒水掉落地面後，黃鴻勝拾取辣椒水
　　對謝宗治噴灑，並以左手勒住謝宗治脖子，右手持預藏之磨
　　尖塑膠筷子1 支，抵住謝宗治脖子，挾持謝宗治，並與謝宗
　　治發生拉扯推擠，以致謝宗治受有雙手及胸部挫傷、急性結
　　膜炎、頸部約12公分刮傷之傷害（黃鴻勝、許軒睿傷害謝宗
　　治部分未據告訴）。嗣經擔任信舍服務員之受刑人林晉祿在
　　場見狀按下緊急鈴，備勤管理員廖弘宇、劉時凱到場合力壓
　　制，始將黃鴻勝、許軒睿制服，並扣得磨尖之塑膠筷子2 支
　　，黃鴻勝與許軒睿以上開強暴方式欲脫逃未得逞。
二、案經林君儒、李喬竣告訴暨法務部○○○○○○○○函送臺灣南投地
    方檢察署檢察官偵查起訴。
    理    由
一、程序方面：
  ㈠被告黃鴻勝、許軒睿所犯刑法第161 條第4 項、第2 項之強
　　暴脫逃未遂罪及同法第277 條第1 項之傷害罪，均係死刑、
　　無期徒刑、最輕本刑為3 年以上有期徒刑以外之罪，且非高
　　等法院管轄第一審案件，被告等於本院準備程序中，先就被
　　訴事實為有罪之陳述，經告知簡式審判程序之旨，並聽取檢
　　察官、被告等之意見後，本院合議庭裁定由受命法官獨任進
　　行簡式審判程序；本案之證據調查，依刑事訴訟法第273 條
　　之2 之規定，不受同法第159 條第1 項、第161 條之2 、第
　　161 條之3 、第163 條之1 及第164 條至第170 條之限制，
　　合先敘明。
　㈡告訴乃論之罪，對於共犯之一人告訴或撤回告訴者，其效力
　　及於其他共犯。刑事訴訟法第239 條定有明文。第277 條第
　　1 項之罪，須告訴乃論。刑法第287 條前段復有明文。刑事
　　訴訟上之告訴權，性質上屬於人民在公法上之權利，刑事訴
　　訟法既未規定得予捨棄，告訴權人自不得予以捨棄，其縱有
　　捨棄之意思表示，自屬無效（最高法院90年度台非字第16號
　　判決要旨參照）。準此，告訴人林君儒、李喬竣於偵訊時雖
　　均表示不追究被告黃鴻勝、沒有要提出告訴，但亦均表示對
　　被告許軒睿要提出傷害告訴（見他卷第131 頁），自屬對於
　　被告許軒睿提出合法傷害告訴，告訴效力並且依法及於共同
　　正犯黃鴻勝，且不因事先對被告黃鴻勝捨棄告訴而影響其告
　　訴之效力。
二、認定犯罪事實所憑之證據及理由：
    上揭犯罪事實業據被告2 人迭於偵訊、本院準備程序及審理
　　時（見他卷第54、76頁、本院卷第293 、345 、355 頁）均
    坦承不諱，核與告訴人即法務部○○○○○○○○○○○管
　　理員林君儒、李喬竣、被害人即法務部○○○○○○○○○
　　○○管理員謝宗治之證述情節均大致相符（見他卷第131 至
　　136 頁），並有法務部○○○○○○○○109 年10月6 日函
　　及懲罰報告表、收容人談話筆錄、收容人陳述書、監視器光
　　碟、監視器影像擷圖、扣案之筷子照片、南投基督教醫院診
　　斷書（見他卷第33至47、58至65、67、68、140 至142 頁）
　　等件附卷可稽，足認被告之自白與事實相符，得予採信。本
　　案事證明確，被告2 人之犯行可以認定，均應依法論罪科刑
　　。
三、論罪科刑之理由：
  ㈠刑法第161 條第2 項以強暴脅迫脫逃之罪，為同法第135 條
　　妨害公務罪之特別規定，自應逕依第161 條第2 項論科，無
　　再比較適用第135 條之餘地（最高法院49年台上字第517 號
　　判例要旨參照）。脫逃罪須以不法脫離公力監督範圍之外始
　　為既遂（最高法院84年度台上字第6067號判決意旨參照）。
　　核被告2 人所為，均係犯刑法第161 條第4 項、第2 項之強
　　暴脫逃未遂罪（被告2 人脫逃部分）及同法第277 條第1 項
　　之傷害罪（被告2 人傷害林君儒、李喬竣部分）。起訴意旨
　　認應併論刑法第135 條第1 項之妨害公務罪，尚有誤會。　
　㈡被告2 人就本案犯行有犯意聯絡及行為分擔，應依刑法第28
    條論以共同正犯。 　　
  ㈢被告2 人所犯強暴脫逃未遂罪及傷害罪，係一行為觸犯數罪
　　名，為想像競合犯，應依刑法第55條之規定，從一重之強暴
　　脫逃未遂罪處斷。另應予說明者是，起訴意旨犯罪事實欄雖
　　記載被告2 人傷害被害人謝宗治部分之犯行，但論罪欄未具
　　體載明此部分是否予以論罪；倘若起訴意旨係認應予論罪，
　　因被告2 人傷害謝宗治部分未據告訴（見他卷第132 頁），
　　而此部分若有成立傷害犯罪，與前開論罪科刑部分為想像競
　　合犯之裁判上一罪關係，爰不另為不受理之諭知。 　　
　㈣數罪併罰之案件，雖應依刑法第50條、第51條規定就數罪所
　　宣告之刑定其應執行之刑，然此僅屬就數罪之刑，如何定其
　　應執行者之問題，本於數宣告刑，應有數刑罰權，此項執行
　　方法之規定，並不能推翻被告所犯係數罪之本質，若其中一
　　罪之刑已執行完畢，自不因嗣後定其執行刑而影響先前一罪
　　已執行完畢之事實，謂無累犯規定之適用（最高法院104 年
　　度第6 次刑事庭會議決議參照）。被告黃鴻勝於107 年間因
　　公共危險案件，經本院以107 年度審交易字第206 號判決判
　　處有期徒刑8 月確定；其入監執行上開前案，於108 年9 月
　　3 日縮短刑期假釋出監，並於108 年10月2 日假釋期滿未經
　　撤銷，以已執行完畢論。被告許軒睿於107 年間因竊盜案件
　　，經本院以108 年度審易字第3 號判決判處有期徒刑3 月確
　　定，其入監執行上開前案，於108 年8 月12日執行完畢出監
　　（並不因嗣後與他罪合併定應執行之刑而影響上開前案已執
　　行之事實）等情，有其等臺灣高等法院被告前案紀錄表在卷
　　為參。被告2 人於上開前案之有期徒刑執行完畢後，5 年以
　　內故意再犯本案有期徒刑以上之罪，均為累犯，本案與上開
　　前案之罪質雖是不同，但酌以本案犯行時間距離上開前案執
　　行完畢時間均非久（均約1 年），被告2 人猶仍再犯本案犯
　　行，且本案脫逃犯行破壞國家司法權之行使，被告2 人顯然
　　惡性不輕、均對刑罰反應力薄弱，爰依刑法第47條第1 項規
　　定及大法官釋字第775 號解釋意旨加重其刑。　　
  ㈤被告2 人雖已著手於強暴脫逃行為之實行，但尚未生脫逃之
　　結果，為未遂犯，酌以本案犯罪情節、被告2 人均已坦承犯
　　行等情，均依刑法第25條第2 項規定減輕其刑，並均依法先
　　加後減之。　　
　㈥行為時因精神障礙或其他心智缺陷，致不能辨識其行為違法
    或欠缺依其辨識而行為之能力者，不罰。行為時因前項之原
    因，致其辨識行為違法或依其辨識而行為之能力，顯著減低
    者，得減輕其刑。前2 項規定，於因故意或過失自行招致者
    ，不適用之。刑法第19條定有明文。而犯罪行為人刑事責任
    能力之判斷，以行為人理解法律規範，認知、辨識行為違法
    之意識能力，及依其認知而為行為之控制能力二者，為關鍵
    指標；且刑事責任能力之有無，應本諸「責任能力與行為同
    時存在原則」，依行為時之精神狀態定之（最高法院101 年
　　度台上字第5133號判決要旨參照）。且犯人是否精神耗弱，
    應由事實審法院依法認定，如果犯罪時之精神狀態並無直接
    證明，即綜合犯罪前後之一切狀況為心證資料，予以適當之
    判斷，要非法所不許（最高法院25年上字第2324號判例要旨
    參照）。查被告黃鴻勝雖辯稱：其實我根本不想做這件事，
　　是因為我腦部有受傷，希望精神鑑定（見本院卷第107 頁）
　　，但經本院囑託衛生福利部草屯療養院鑑定被告黃鴻勝行為
    時之心智狀態，鑑定結果略為：綜合被告黃鴻勝過去生活史
　　、疾病史、心理測驗報告、鑑定所得資料及相關影卷資料，
　　被告黃鴻勝目前之精神科臨床診斷為有憂鬱情緒之環境適應
　　障礙、伴有戒斷症狀之酒精依賴及失眠症，其臨床表現為情
　　緒低落、焦慮、失眠及持續性的飲用酒精，並因飲酒導致工
　　作、婚姻及法律的問題。上述症狀通常不影響患者之現實判
　　斷、情緒及行為控制能力。…此次犯行前，因母親未來探視
　　，處於思念小孩及擔心家中狀況而難以忍受無法回家的狀態
　　，而做出企圖逃脫的行為，此部分應與其性格中挫折感忍受
　　度低，行為模式衝動相關，而非其所認為的自律神經失調發
　　作。因此鑑定認為，被告黃鴻勝於案件發生時之精神狀態，
　　並未因上述精神障礙之影響，致其辨識行為違法或依其辨識
　　而行為之能力有顯著降低或喪失之情形，有該院精神鑑定報
　　告書在卷可參（見本院卷第209 頁），佐諸被告黃鴻勝於案
　　發前猶能謀議脫逃計畫、磨尖筷子，案發後所寫收容人陳述
　　書字跡整齊、文句通順（見他卷第38頁），足見被告黃鴻勝
　　於本案行為時知悉其行為違法，並無因精神障礙或其他心智
　　缺陷，致不能辨識其行為違法或欠缺依其辨識而為行為之能
　　力，或致其辨識行為違法或依其辨識而行為之能力顯著減低
　　之情形，自無刑法第19條第1 、2 項規定之適用。 　　　
  ㈦爰審酌被告2 人均係依法拘禁之人，竟以強暴方式企圖脫逃
　　未果，不僅有害國家司法權之行使，並且造成監所管理員之
　　傷害，行為均有不該，兼衡以其等一時情緒失控、致罹刑典
　　，犯後坦承犯行、尚見悔意，告訴人林君儒、李喬竣表示不
　　追究被告黃鴻勝之犯行、被害人謝宗治表示已與黃鴻勝和解
　　（見他卷第131 、132 頁），黃鴻勝家屬於偵查中依修復式
　　正義程序給付賠償新臺幣2 萬元（見他卷第147 頁），被告
　　許軒睿迄未賠償或與告訴人等、被害人達成和解，被告2 人
　　各自犯罪之動機、目的、手段、情節、所生損害，及黃鴻勝
　　自述國小畢業之智識程度，先前擔任臨時工、家庭經濟情況
　　清寒、診斷有憂鬱情緒之環境適應障礙（見本院卷第201 、
　　352 頁）之生活狀況，許軒睿自述高中畢業之智識程度，先
    前擔任磁磚工人、家庭經濟情況勉強之生活狀況（見本院卷
　　第352 頁）等一切情狀，分別量處如主文所示之刑，並均諭
　　知易科罰金之折算標準。至於被告2 人固均表示已因本案犯
　　行受到監所懲罰，希望作為量刑參考云云；惟核，法務部○
　　○○○○○○○○○○對於被告2 人施以懲罰（見本院卷第
　　313 、316 、317 、321 頁），乃係依據監獄行刑法第86條
　　規定，懲罰事由在於受刑人有「妨害監獄秩序或安全」之行
　　為，與刑法第161 條第4 項、第2 項之強暴脫逃未遂罪在於
　　處罰依法拘禁之人強暴「脫逃」之行為，2 者規範事由並不
　　相同，實難引為本案量刑參考，併予敘明。　　
  ㈧扣案之筷子2 支，雖供被告等犯罪所用或預備犯罪之物，但
　　卷內並無證據證明為被告等所有、應係南投分監公物，無從
　　予以宣告沒收。　　
據上論斷，應依刑事訴訟法第273 條之1 第1 項、第299 條第 1
項前段，判決如主文。
本案經檢察官鄭文正提起公訴，檢察官廖秀晏到庭執行職務。
中　　華　　民　　國　 110　　年　　11  　月　　16　　日
                  刑事第一庭        法  官    張國隆
以上正本與原本無異。
如不服本判決應於收受送達後20日內向本院提出上訴書狀，並應
敘述具體理由；其未敘述上訴理由者，應於上訴期間屆滿後20日
內向本院補提理由書（均須按他造當事人之人數附繕本）「切勿
逕送上級法院」。
告訴人或被害人如對於本判決不服者，應具備理由請求檢察官上
訴，其上訴期間之計算係以檢察官收受判決正本之日期為準。
                                    書記官    張馨方
中　　華　　民　　國　 110  　年　　11　　月　　16　　日
附錄本案論罪科刑法條：
中華民國刑法第161 條
依法逮捕、拘禁之人脫逃者，處1 年以下有期徒刑。
損壞拘禁處所械具或以強暴脅迫犯前項之罪者，處5 年以下有期
徒刑。
聚眾以強暴脅迫犯第1 項之罪者，在場助勢之人，處3 年以上10
年以下有期徒刑。首謀及下手實施強暴脅迫者，處5 年以上有期
徒刑。
前3 項之未遂犯，罰之。 
中華民國刑法第277 條第1 項
傷害人之身體或健康者，處5 年以下有期徒刑、拘役或50萬元以
下罰金。